臺灣高雄地方法院刑事判決　　　　　　　 96年度易字第126號
公　訴　人　臺灣高雄地方法院檢察署檢察官
被　　　告　丙○○
選任辯護人　劉家榮　律師
上列被告因詐欺等案件，經檢察官提起公訴（95年度偵字第1198
6 號），本院判決如下：
    主  文
丙○○犯恐嚇危害安全罪，處拘役伍拾日，如易科罰金，以銀元
參佰元即新臺幣玖佰元折算壹日。
被訴詐欺取財部分無罪。
    事  實
一、緣丙○○於民國94年8 月間，因在高雄市前金區○○○路21
    5 號3 樓「中國文化大學推廣教育部高雄教育中心」研習理
    財課程而結識乙○○，繼乙○○並先後交付共新台幣（下同
    ）545,000 元予丙○○，由丙○○代為投資、操作期貨及選
    擇權。嗣於95年2 月3 日某時許，乙○○偕同其友人甲○○
    前往丙○○位於屏東市○○○街211 巷21號住處向丙○○要
    求返還上開款項，詎丙○○僅因無力還款，未能達成共識，
    竟基於恐嚇危害安全之犯意，手持其女兒所有之美工刀指向
    乙○○，並以「妳再說就拿刀殺妳！」之加害人身體之言語
    恐嚇乙○○，使乙○○心生畏懼，致生危害於乙○○之安全
    。
二、案經高雄市政府警察局三民第二分局報請臺灣高雄地方法院
    檢察署檢察官偵查起訴。
    理  由
一、證據能力之判斷：
    按被告以外之人於審判外之言詞或書面陳述，除法律有規定
    者外，不得作為證據，刑事訴訟法第159 條第1 項定有明文
    。又被告以外之人於審判外之陳述，雖不符前4 條之規定，
    而經當事人於審判程序同意作為證據，法院審酌該言詞陳述
    或書面陳述作成時之情況，認為適當者，亦得為證據；當事
    人、代理人或辯護人於法院調查證據時，知有第159 條第1
    項不得為證據之情形，而未於言詞辯論終結前聲明異議者，
    視為有前項之同意，刑事訴訟法第159 條之5 亦定有明文。
    關於匯款申請書、自動櫃員機交易記錄、存摺內頁影本、資
    金往來明細、群益證券公司交易記錄、本票及還款契約書等
    證據，被告及其辯護人於本院行準備程序時，均明確表示對
    於證據能力無意見等語（本院卷第32頁參照），且當事人均
    未於本院審理過程中聲明異議，是本院審酌前開陳述作成時
    之情況均屬正常，且與本案相關之待證事實具有關連性，認
    適當作為證據，依前開刑事訴訟法第159 條之5 之規定，認
    上開證據均具有證據能力。
二、有罪部分（即被訴恐嚇危害安全部分）：
    (一)事實之認定：
      訊據被告固坦承確有於上揭時、地手持其女兒所有之美工
      刀之事實，惟矢口否認有何恐嚇危害安全之犯行，辯稱：
      當天伊與告訴人的確有爭吵，因為伊當時很生氣，但當天
      伊持美工刀係在刮腳上之竹刺，伊並沒有持美工刀指向告
      訴人，也沒有說「妳再說就拿刀殺妳」的話恐嚇告訴人云
      云。經查：
      1.被告確於上揭時、地持其女兒所有之美工刀指向告訴人
        ，並以「妳再說就拿刀殺妳」等語恐嚇告訴人，使告訴
        人因而心生畏懼乙情，業據證人乙○○於本院審理中結
        證稱：伊於95年2 月3 日至被告住處欲向被告要錢，伊
        先按門鈴，但被告女兒表示被告不在，伊就在該處等候
        約5 分鐘，後來被告夫妻從外面回來，伊就一同進入被
        告住處客廳，嗣因被告不讓伊繼續說，所以被告就拿美
        工刀指向伊，並說如果伊再說就要殺伊，當時被告在伊
        右方，距離伊約60公分，甲○○則在伊左方，伊當時覺
        得很害怕等語明確（本院卷第71至74頁參照），核與證
        人甲○○於本院審理中結證稱：伊於95年2 月3 日與乙○○至被告位於屏東縣屏東市○○街○段211 巷21號住
        處，而在被告住處客廳時，伊與乙○○及被告均坐在Ｌ
        型沙發上，伊與乙○○坐一邊，被告則坐在另外一邊，
        當時伊在看電視，伊聽到乙○○一直在向被告要錢，被
        告後來就拿著美工刀指向乙○○說「妳給我閉嘴，妳如
        果再要錢的話，我要殺妳，妳要錢我不歡迎，我要報警
        」等語，乙○○就嚇一跳，並向伊靠過來，因為被告說
        這句話時比較大聲，所以特別引起伊的注意，被告當時
        很生氣，要把伊與乙○○趕出去，伊就表示有話好好說
        ，並即帶乙○○離開等語情節相符（本院卷第75至77頁
        參照）。
      2.至被告雖以前揭情詞置辯；惟查，被告於偵查及本院行
        準備程序時，均係供稱：因為當天伊很生氣，所以伊不
        記得當時有無講過「妳再說就拿刀殺妳」的話（偵卷第
        16 、28 頁、本院卷第29頁參照），甚且於偵查中表示
        ：即便伊曾說過「妳再說就拿刀殺妳」，但伊當時所持
        的刀根本殺不了人等語（偵卷第28頁參照），足見被告
        於上揭時、地確因告訴人一再要求還款而情緒激動，故
        其於上揭時、地究有無以前揭恐嚇言語恐嚇被告，被告
        自身亦無法確信，然被告嗣於本院審理中卻突翻異前詞
        ，並堅稱：伊沒有說過「妳再說就拿刀殺妳」的話（本
        院卷第78頁參照），足見被告辯詞顯然前後不一，其所
        辯是否可逕予採信，已非無疑。復證人甲○○年齡為54
        歲，係具有相當生活閱歷之成年人，亦無任何智能或精
        神障礙之情事，復與被告素不相識，被告亦未曾提及與
        上開證人間有何仇隙嫌怨，則證人甲○○既於本院審理
        中經告知具結之義務及偽證之處罰後具結作證，應知悉
        其本院審理中倘為不實證述，當受偽證罪之處罰，衡情
        其於本院審理中當無甘受偽證罪之處罰而故為虛偽不實
        陳述以誣陷被告入罪之理。再本件案發地點係在被告住
        處客廳，被告、告訴人及證人甲○○當時均坐於同一L
        型沙發，且告訴人與被告相距僅約60公分，均已如前述
        ，衡情告訴人及證人甲○○當不致將被告以美工刀剔除
        腳上竹刺之動作，誤為被告係持美工刀指向告訴人，況
        被告於上揭時、地確曾向告訴人恫稱「妳再說就拿刀殺
        妳」等語，已據證人甲○○於本院審理中結證明確，亦
        如前述，足徵被告前揭辯詞，應僅係臨訟圖卸責之詞，
        顯與實情不符，尚無足採信。
      3.準此，被告前揭抗辯並非可採。從而，本案事證明確，
        被告恐嚇危害安全犯行，洵堪認定，應依法論罪科刑。
    (二)論罪與科刑：
      1.本案相關法律之比較適用：
        按行為後法律有變更者，適用行為時之法律；但行為後
        之法律有利於行為人者，適用最有利於行為人之法律，
        刑法第2 條第1 項定有明文。查於被告前開行為後，刑
        法第33條及第41條業經總統於94年2 月2 日修正公布，
        並依刑法施行法第10條之1 規定自95年7 月1日 施行。
        職是，本件自應就被告行為前、後相關法律有修正者，
        依前揭規定加以比較以資適用。茲說明如下：
        (1)修正前刑法第305 條恐嚇危害安全罪，原規定法定刑
          為「2 年以下有期徒刑、拘役或300 元以下罰金」，
          且依修正前刑法第33條第5 款及罰金罰鍰提高標準條
          例第1 條前段，規定罰金數額應為10元以上；然依刑
          法施行法第1 條之1 規定，修正後該條之法定刑度應
          為「2 年以下有期徒刑、拘役或新臺幣9,000 元以下
          罰金」，而修正後刑法第33條第5 款提高罰金數額為
          新臺幣1,000 元以上，並以百元計算之。是以該罪修
          正後關於有期徒刑、拘役等自由刑雖未加以變更，惟
          就罰金數額下限則予以提高，故修正後之法律效果對
          行為人而言較屬不利，準此，應以修正前之規定對於
          被告較為有利。爰依刑法第2 條第1 項前段之規定，
          適用行為時即修正前之舊法。
        (2)修正前刑法第41條第1 項前段原規定：「犯最重本刑
          為5 年以下有期徒刑以下之刑之罪，而受6 個月以下
          有期徒刑或拘役之宣告，因身體、教育、職業、家庭
          之關係或其他正當事由，執行顯有困難者，得以1 元
          以上3 元以下折算一日，易科罰金。」，且被告行為
          時之易科罰金折算標準，依修正前罰金罰鍰提高標準
          條例第2 條前段（現已刪除）之規定，本係就其原定
          數額提高為100 倍折算1 日，故被告行為時之易科罰
          金折算標準乃以銀元300 元折算1 日，經折算後應以
          新臺幣900 元折算為1 日。惟修正後刑法第41條第1
          項前段則改以：「犯最重本刑為5 年以下有期徒刑以
          下之刑之罪，而受6 個月以下有期徒刑或拘役之宣告
          者，得以新臺幣1,000 元、2,000 元或3,000 元折算
          一日，易科罰金。」，乃就易科罰金之折算標準予以
          提高。從而，比較修正前、後所定之易科罰金折算標
          準，當以修正前之規定較有利於被告，應併依前揭刑
          法第2 條第1 項前段之規定，適用行為時即修正前之
          舊法。
      2.核被告丙○○所為，係犯修正前刑法第305 條之恐嚇危
        害安全罪。爰審酌被告僅因無力返還款項予告訴人，竟
        捨和平理性之溝通方式不為，反持美工刀指向告訴人並
        進而出言恐嚇告訴人，對告訴人已造成心理上之恐懼，
        其行為顯然不該，復被告犯後猶否認前揭犯行並狡詞卸
        責，實難見其確有悔意，惟斟酌被告前未曾受有期徒刑
        以上刑之宣告，有臺灣高等法院被告前案紀錄表1 份可
        憑，及其犯罪之動機、目的及手段等一切情狀，量處如
        主文所示之刑，並依修正前刑法第41條第1 項前段之規
        定，諭知易科罰金之折算標準，以資懲戒。至被告持以
        恐嚇告訴人之美工刀1 支，雖係供被告犯本件恐嚇危害
        安全犯行所用之物，然並未扣案，本院亦查無其他證據
        足證上開美工刀係被告所有，爰不予宣告沒收，併此敘
        明。
三、無罪部分（即被訴詐欺取財部分）
    (一)公訴意旨另以：被告丙○○基於意圖為自己不法所有之犯
      意，先向告訴人乙○○佯稱其係金融方面投資專家，願幫
      告訴人投資期貨或選擇權，告訴人遂信以為真陷於錯誤，
      先於94年10月5 日及14日，分別在高雄市○○區○○路台
      新銀行內及高雄市○○區○○路王牌咖啡內，各交付現金
      100,000 元及80,000元予被告，再於同年月21日及26日，
      先後匯款30,000元及335,000 元至被告之子劉之麟（業經
      檢察官另為不起訴處分）所有之台新國際商業銀行（下稱
      台新銀行）北台中分行帳號00000000000000號帳戶，總計
      告訴人先後交付予被告之款項共545,000 元。嗣於94年12
      月上旬，告訴人因查覺情事有異，始向被告催討上開投資
      款項，惟被告屢次皆藉故推諉拒不返還。因認被告另涉犯
      刑法第339 條第1 項詐欺取財罪嫌。
    (二)按犯罪事實應依證據認定，無證據不得認定犯罪事實；不
      能證明被告犯罪者，應諭知無罪之判決，刑事訴訟法第15
      4 條第2 項、第301 條第1 項分別定有明文。又事實之認
      定，應憑證據，如未能發現相當證據，或證據不足以證明
      ，自不能以推測或擬制之方法，為裁判基礎；且認定不利
      於被告之事實須依積極證據，苟積極證據不足為不利於被
      告事實之認定時，即應為有利於被告之認定；另認定犯罪
      事實所憑之證據，雖不以直接證據為限，間接證據亦包括
      在內，然而無論直接證據或間接證據，其為訴訟上之證明
      ，須於通常一般之人均不致有所懷疑，而得確信其為真實
      之程度者，始得據為有罪之認定，倘其證明尚未達到此一
      程度，而有合理之懷疑存在而無從使事實審法院得有罪之
      確信時，即應由法院為諭知被告無罪之判決（最高法院40
      年台上字第86號、30年台上字第816 號、76年台上字第49
      86號判例意旨參照）。又按刑法第339 條第1 項所規定詐
      欺罪，係以行為人自始具有為自己或第三人不法之所有之
      意圖為要件，既為犯罪成立之前提，自須根據積極證據加
      以判斷；民事債務人未依債之本旨履行，在一般社會生活
      經驗上可能之原因非一，即使在債之關係成立之後惡意遲
      延給付甚或不為給付，倘無其他足以證明債務人自始即具
      有不法所有意圖之積極證據，亦僅能認係民事債權債務糾
      紛。由於刑事被告依法並無自證無罪之義務，根據刑事訴
      訟法第154 條規定，若無足可超越合理懷疑之證據以證明
      被告確係自始意圖不法所有，不得僅憑事後不履行債務之
      客觀事態，推定被告原有詐欺取財之犯意。既不能積極證
      明被告自始具有犯罪故意，縱使被告就其所陳民事違約之
      原因同屬不能證明，仍不能因此令其負擔詐欺刑責（最高
      法院30年上字第482 號判例意旨參照）。
    (三)本件公訴人認被告涉有前揭詐欺取財犯行，無非係以：(1)
      被告於警詢及偵查中之供述；(2)告訴人於警詢及偵查中之
      指訴；(3)台新銀行帳戶存摺內頁及資金往來明細表等證據
      為其主要論據。訊據被告堅詞否認有何詐欺取財之犯行，
      辯稱：係告訴人認為伊有投資能力，故主動要求伊幫忙投
      資，所以才會交付款項予伊，由伊全權處理，伊將告訴人
      所交付之款項均用於投資期貨及選擇權，但後來因為賠很
      多錢，所以伊才無能力返還告訴人所投資之款項，伊與告
      訴人當時並未約定告訴人所交付之款項只能限於群益證券
      公司之帳戶內進行操作等語。
    (四)經查：
      1.因被告欲幫告訴人投資、操作期貨及選擇權，故告訴人
        於94年10月5 日及14日，分別在高雄市○○區○○路台
        新銀行內及高雄市○○區○○路王牌咖啡內，各交付現
        金100,000 元及80,000元予被告，再於同年月21日及26
        日，先後匯款30,000元及335,000 元至被告之子劉之麟
        所有之台新銀行北台中分行帳號00000000000000號帳戶
        ，總計告訴人先後交付予被告之款項共545,000 元等情
        ，業據證人乙○○於本院審理中結證明確（本院卷第68
        、69頁參照），並有匯款申請書1 紙（警卷第33頁參照
        ）、自動櫃員機交易記錄1 紙（警卷第33頁參照）、存
        摺內頁影本1 紙（偵卷第68頁參照）及資金往來明細1
        份（偵卷第89至107 頁參照）在卷可稽，且上開各情亦
        為被告所不爭執（本院卷第33頁參照），均應堪認確屬
        實情。
      2.告訴人於本院審理中雖指稱：因被告未還伊錢，亦無法
        提出任何成交記錄，且當初伊與被告約定係在群益證券
        之帳戶內進行操作，但被告擅自將其匯入之款項轉出，
        所以伊認為被告對伊詐騙云云（本院卷第73頁參照）。
        惟查，告訴人係因相信被告確有操作指數期貨及選擇權
        之能力，始將投資款項交付予被告乙情，業據證人乙○○於本院審理中結證稱：被告係因看伊買股票賠很多錢
        ，就遊說伊投資選擇權，被告表示其為理財專家，且投
        資選擇權回本很高，被告亦表示曾幫別人操作賺很多錢
        ，有許多人都委託被告操作，伊就因此相信被告，並拿
        錢給被告幫伊投資選擇權等語無訛（本院卷第69頁參照
        ），而被告於94年10月至95年5 月間，確有以其子劉之
        麟所有之前揭台新銀行帳戶從事期貨及選擇權投資乙情
        ，亦有群益證券公司交易記錄1 份（偵卷第74至80頁參
        照）及台新銀行前揭帳戶資金往來明細表1 份（偵卷第
        89至107 頁參照）在卷可參，則告訴人既係因相信被告
        有操作期貨及選擇權之能力，始將前揭款項交付予被告
        ，以由被告代其進行投資、操作，而被告既確有操作、
        投資期貨及選擇權之能力，亦確有將告訴人所交付之款
        項用於投資指數期貨及選擇權，足見被告向告訴人稱可
        代為投資、操作期貨及選擇權等語，尚非純屬空言構詞
        ，即難逕認被告有使用何種詐術致告訴人陷於錯誤而交
        付前揭投資款項；又遍查全卷，除告訴人之前揭證述外
        ，並無其他證據足資證明告訴人於上揭時、地交付款項
        委託被告代為投資期貨及選擇權時，雙方確有約定被告
        須以群益證券公司之獨立、單一帳戶為告訴人進行操作
        ，亦無證據足證渠等曾約定被告應定期向告訴人逐筆報
        告交易狀況或提供任何成交記錄，即難率予採信告訴人
        之前揭片面指訴為真，則被告將每筆交易自訂其與告訴
        人間之投資比例，而將告訴人所交付已與其本身金錢混
        同之款項一併用於投資期貨及選擇權，縱其未曾向告訴
        人報告或交付任何交易記錄，亦難遽以認定被告係使用
        詐術致告訴人陷於錯誤而交付款項，而全然未代告訴人
        將上開款項用於期貨及選擇權之投資；再參以本案發生
        時，告訴人之年齡為42歲，職業係擔任教師，並無任何
        智能或精神障礙之情事，係一具有相當生活閱歷之成年
        人，而現今商業資訊經由電視媒體或報章雜誌之快速傳
        播、流通，任何具一般知識之人均得明確知悉，無論係
        何種投資，投資者均需負擔相當程度之投資風險，告訴
        人對此即難諉為不知，而告訴人於本院審理中亦未曾提
        及被告曾向伊表示前揭投資保證獲利，則告訴人既因相
        信被告之投資能力而將前揭款項交由被告代為投資，嗣
        縱因被告投資失利而使其所投資之上開款項均無法取回
        ，亦不得憑此即謂被告向其表示可代為投資期貨、選擇
        權等語均係空言不實，而認被告係使用詐術致告訴人陷
        於錯誤而交付投資款項。
      3.復被告因代告訴人投資期貨及選擇權失利，致告訴人無
        法取回其所投資之款項，故於95年2 月1 日簽發面額為
        545,000 元之本票1 紙交付予告訴人，並簽立還款契約
        書約定每月返還告訴人38,000元乙情，業據證人乙○○
        於本院審理中結證無訛（本院卷第71、72頁參照），並
        有前揭本票及還款契約書各1 紙在卷可據（警卷第33頁
        、偵卷第29頁參照），則被告於代告訴人投資失利後，
        尚且以前揭簽發本票及還款契約書之方式欲分擔告訴人
        之投資損失，亦足徵被告於代告訴人投資期貨及選擇權
        之初，並無不法所有意圖乙情，尚為明確。
    (五)綜上所述，被告究否確有此部分詐欺取財之事實，本院認
      仍存有合理之懷疑，尚未到達確信其為真實之程度。此外
      ，復查無其他積極證據足資認定被告確有前揭被訴之犯行
      ，揆諸首揭法律規定與說明，既無足夠證據確信公訴意旨
      此部分之指述為真實，即不能證明被告犯有被訴之詐欺取
      財罪，本院自應為被告此部分無罪判決之諭知。
據上論斷，應依刑事訴訟法第299 條第1 項前段、第301 條第1
項，刑法第2 條第1 項前段、修正前刑法第305 條、第41條第1
項前段，罰金罰鍰提高標準條例第1 條前段、修正前罰金罰鍰提
高標準條例第2 條，現行法規所定貨幣單位折算新臺幣條例第2
條，判決如主文。
本案經檢察官呂乾坤到庭執行職務。
中　　華　　民　　國　　96　　年　　 6　　月　　 5　　日
                  刑事第四庭    審判長法　官 郭玫利
                                      法  官 陳明呈
                                      法  官 陳振嘉
以上正本證明與原本無異。
如不服本判決，應於判決送達後10日內，向本院提出上訴狀。
中　　華　　民　　國　　96　　年　　6 　　月　　5 　　日
                                      書記官 顏宗貝
附錄本案論罪科刑法條：
中華民國刑法第305條
以加害生命、身體、自由、名譽、財產之事，恐嚇他人致生危害
於安全者，處2 年以下有期徒刑、拘役或3 百元以下罰金。
